【裁判字號】    96,重上更(五),123
【裁判日期】    970814
【裁判案由】    違反貪污治罪條例等
【裁判全文】
臺灣高等法院臺南分院刑事判決   96年度重上更(五)字第123號
上  訴  人
即  被  告  甲○○
                      六號
選任辯護人  楊錫禎  律師
            楊瓊雅  律師
上列上訴人因違反貪污治罪條例等案件，不服臺灣雲林地方法院
八十八年度訴字第八十四號中華民國八十九年一月十九日第一審
判決（起訴案號：臺灣雲林地方法院檢察署八十六年度偵字第二
三八三號、八十七年度偵字第四三七六、四五二八、五六三一號
、八十八年度偵字第一０一一號），提起上訴，判決後，經最高
法院第五次發回更審，本院判決如下：
  主  文
原判決關於甲○○部分撤銷。
甲○○無罪。
  理  由
一、公訴意旨略以：被告甲○○原自民國（下同）八十四年四月
    至八十七年二月二十八日，任職雲林縣二崙鄉公所秘書期間
    ，經當時鄉長壬○○（業經判決無罪確定）授權，與該公所
    總務主辦辛○○（業經判決無罪確定），負責該鄉公所工程
    發包作業，及返還押標金業務。緣八十五年二月二十九日、
    同年六月二十一日，辦理附表編號十、九所示工程發包作業
    ，採通訊比價招標，由辛○○負責主辦比價招標發包作業、
    及審核廠商投標資料等業務。詎壬○○竟為拉攏與其不同派
    系之二崙鄉庄西村村長戊○○並爭取好感，即與甲○○共同
    基於概括之犯意，由該公所秘書甲○○轉達該二件工程由戊○○承作，並由壬○○核定上述二件工程底價，分別為新臺
    幣（下同）二百三十六萬七千五百元及二百四十萬二千元後
    ，指示甲○○填寫工程底價單密封，並由甲○○告知戊○○
    工程底價，約為押標金之十倍即押標金約為工程底價之一成
    ，洩漏工程底價予戊○○。戊○○乃向福記公司負責人庚○○、建超公司負責人丁○○商借渠等公司之公司章、負責人
    章、稅金單及營利事業登記證等資料，並得該二人同意，而
    提供包括其自己所經營之富詳營造有限公司（下稱富詳公司
    ）等三家公司名單予甲○○，以參與附表編號十所示工程比
    價投標；另向瀚尊公司負責人癸○○、明輝公司負責人蔡孟
    達商借渠等公司之大、小章、稅金單及營利事業登記證等資
    料，並得該二人同意，而提供包括其自己經營之富詳公司等
    三家公司名單予甲○○，以參與附表編號九工程比價投標。
    甲○○乃於八十五年二月二十三日、同年六月十四日，上開
    工程招標前，經由壬○○核定授權後，在該二件工程通訊比
    價函稿上，分別批示由戊○○提供之廠商名單參加比價，交
    由辛○○辦理招標等相關資料；辛○○明知如附表編號十所
    示工程，已指定由戊○○承作，即未依通訊招標之程序，將
    領標通知函郵寄戊○○，而由戊○○於八十五年二月二十三
    日許，親自至二崙鄉公所向其購買一份標函，另由戊○○請
    人持建超公司及福記公司之領標通知函，向辛○○購買另二
    份標函，戊○○並於八十五年二月二十八日分別至崙背鄉農
    會及西螺鎮農會購買合作金庫匯票各乙張，面額均為二十四
    萬元，作為建超公司及福記公司參與小型零星工程增辦工程
    陪標之押標金，並由其本人填寫製作富詳、建超、福記等三
    家公司投標標單及相關投標表格等資料後，參與投標，該工
    程於八十五年二月二十九日開標，結果由富詳公司以二百三
    十六萬六千元得標承作，與核定底價之二百三十六萬七千五
    百元，僅相差一千五百元。辛○○開標後，即將上開未得標
    公司押標金，由戊○○持上開公司之印鑑章蓋印後領回。而
    辛○○另於八十五年六月間，明知附表編號九所示工程，已
    指定由戊○○承作，即未依通訊招標之程序，將領標通知函
    郵寄予各廠商，反由戊○○一次購買三份標函，戊○○並於
    同年六月十九日至崙背鄉農會購買合作金庫銀行匯票乙張，
    面額二十四萬元，且向宏構營造股份有限公司（下稱宏構公
    司）負責人張貴斌調借二十四萬元合作金庫銀行匯票乙張，
    分別作為明輝公司及瀚尊公司參與楊賢等村農道各巷道改善
    工程陪標押標金，亦由其本人填寫製作富詳、瀚尊、明輝等
    三家公司投標標單及相關投標表格等資料後參與投標，該工
    程於八十五年六月二十一日開標，結果由富詳公司以二百三
    十九萬元得標承作，與核定底價之二百四十萬二千元，亦僅
    相差一萬二千元。辛○○於開標後，即將上開未得標公司之
    押標金，由戊○○持上開公司之印鑑章蓋印後領回，上開二
    項工程分別於八十五年八月一日，及八十六年二月二十五日
    完工，並分別於八十五年十月二十四日及八十六年七月十一
    日驗收，由二崙鄉公所分別支付二百三十六萬六千元及二百
    二十九萬四千五百元予富詳公司，致戊○○每項工程各獲利
    十五萬元，總計圖利戊○○三十萬元。因認甲○○涉有貪污
    治罪條例第六條第一項第四款，刑法第一百三十二條第一項
    之罪嫌云云。
二、按犯罪事實應依證據認定之，無證據不得認定其犯罪事實；
    又被告之自白，不得作為有罪判決之唯一證據，仍應調查其
    他必要之證據，以查其是否與事實相符；又不能證明被告犯
    罪者，應諭知被告無罪之判決，刑事訴訟法第一百五十四條
    第二項、第一百五十六條第二項、第三百零一條第一項分別
    定有明文。又事實之認定，應憑證據，如未能發現相當證據
    或證據不足以證明，自不能以推測或擬制之方法，以為裁判
    基礎；積極證據不足證明犯罪事實時，被告之抗辯或反證縱
    屬虛偽，仍不能以此資為積極證據應採信之理由；另在訴訟
    上用以證明事實之證據，須於通常一般人均不致有所懷疑，
    而得確信其真實之程度者，始得據以為有罪之認定，倘其證
    明尚未達到此一程度，而有合理之懷疑存在，致無從為有罪
    之確信時，即應為無罪之判決，（最高法院四十年台上字第
    八六號、三十年上字第四八二號、七十六年台上字第四九八
    六號判例參照）。
三、程序方面：
(一)、按被告以外之人於審判外之言詞或書面陳述，除法律有規定
    者外，不得作為證據。又被告以外之人於檢察事務官、司法
    警察官或司法警察調查中所為之陳述，與審判中不符時，其
    先前之陳述具有較可信之特別情況，且為證明犯罪事實存否
    所必要者，得為證據。刑事訟訴法第一百五十九條第一項、
    第一百五十九條之二分別定有明文。
(二)、查被告及其辯護人於本院準備程序中即爭執本件證人戊○○
    、壬○○、辛○○、丁○○、癸○○、己○○、廖學林、丙○、乙○○等人審判外之陳述，無證據能力；另本院八十九
    年十月二日之勘驗筆錄，因未合法通知當事人及辯護人到場
    ，亦無證據能力。並經檢察官同意上開陳述無證據能力（見
    本院卷一第一六五至一六六頁）。
(三)、
  1.至上開陳述是否有刑事訟訴法第一百五十九條之二，證人所
    為之陳述，與審判中不符時，其先前之陳述具有較可信之特
    別情況，且為證明犯罪事實存否所必要者，得為證據之情形
    。按本件之關鍵證人戊○○於八十七年八月二十四日在雲林
    縣調查站調查時，雖證稱：「八十五年二月初某日、二崙鄉
    公所秘書甲○○在公所向伊表示，附表編號十所示工程，準
    備給伊承作，伊乃提供富詳公司、建超公司、福記公司之資
    料給甲○○；同年六月間某日，伊前往二崙鄉公所洽公時，
    公所秘書甲○○向伊表示，附表編號九所示工程，準備給伊
    承作，伊乃提供富詳公司、明輝公司、瀚尊公司資料給甲○○，分別於數日後，收到二崙鄉公所參與工程比價通知函，
    伊分別親赴該公所各購買三份標函後，由伊填寫製作上揭公
    司相關資料、投標金額、及購買合作金庫匯票充作押標金，
    參與通訊比價。二崙鄉公所秘書甲○○告知附表編號十、九
    所示工程，要由伊承作時，要伊以上述二工程之押標金額，
    去推算工程底價，而該二件工程押標金，均為二十四萬元，
    伊乃分別以二百三十六萬六千元、及二百三十九萬元，為該
    二工程之投標金額，而得標承作」等語（詳偵字第四五二八
    號卷第一０九至一一二頁），繼於同日在檢察官偵查中亦證
    稱：「伊承作附表編號十所示工程，是鄉公所通知此工程要
    給伊做，所以伊有跟他們二家（指建超公司、福記公司）拿
    標單回去寫，跟他們借公司大、小章，也是請他們陪標，是
    鄉公所秘書甲○○告知由伊承作，秘書（甲○○）跟伊說押
    標金是底價的一成；附表編號九所示工程，是秘書甲○○說
    要給伊做，伊有說要以瀚尊（公司）、明輝（公司）陪標，
    等標函寄到時，伊再去向他們二家（指瀚尊公司、明輝公司
    ）拿標單，並由其填寫，底價也是甲○○告知，說押標金是
    底價的一成，甲○○是因選舉要拉攏伊」等語（詳同上卷第
    一一四至一一五頁）。與其於原審、上訴審、本院所證不符
    ，並稱其在調查站之陳述不實在，係被誤導所致等語（見原
    審卷一第一五三至一五五頁，上訴卷一第一三二至一三六頁
    ，本院卷二第一○五至一○七頁）。
  2.按上開證人戊○○於調查站之訊問筆錄，經原審分別於八十
    八年八月三日及八十八年八月十二日調查時當庭勘驗訊問錄
    影帶結果：「在十一時五十二分時偵訊人員誘導戊○○說鄉
    長已指示要你做，戊○○回答那有可能」「十二時三十一分
    問是否甲○○告知三家廠商？戊○○說沒有」「十二時三十
    八分調查員訊問有關底價時，戊○○否認洩漏底價之情事」
    「十二時五十九分時調查員問給你做是何人講的，戊○○並
    未說或指認甲○○」，有勘驗筆錄可稽（詳原審卷第一七六
    頁至第一八二頁）。且本院亦於九十六年七月二十五日勘驗
    上開錄影帶，該偵訊內容大都是調查員詢問，戊○○不置可
    否，沒有回應，偶而有回應，其回答之聲音低沉，語意不甚
    清楚，難以辦認（見本院卷一第二二三頁）。足證該筆錄內
    容顯非依證人戊○○之供述而製作。況依同案被告壬○○、
    辛○○判決無罪確定之最高法院判決理由所載，亦認戊○○
    於調查站之訊問筆錄經原審勘查結果部分內容係調查員自己
    所述或所加，該筆錄即屬可議，應無證據能力，自難為可採
    。
四、實體方面：
(一)、本件公訴人認被告甲○○涉嫌貪污治罪條例第六條第一項第
    四款直接圖利、刑法第一百三十二條第一項洩漏國防以外秘
    密罪嫌，無非係以被告甲○○為前雲林縣二崙鄉公所秘書，
    經鄉長授權與該公所前總務辛○○，負責辦理公所工程發包
    作業，及返還押標金等業務，八十五年二月二十九日、同年
    六月二十一日，辦理附表編號十、九所示工程發包作業，鄉
    長壬○○為拉攏戊○○，即由被告甲○○轉達該二件工程，
    要由戊○○承作，經鄉長壬○○核定底價後，由被告甲○○
    將工程底價洩漏予戊○○，並由戊○○提供福記、建超、富
    詳等三家公司名單予被告甲○○，藉以寄發投標函，並參與
    附表編號十所示工程比價投標；戊○○並另提供瀚尊、明輝
    、富詳公司等三家公司名單予被告甲○○，藉以寄發投標函
    ，並參與附表編號九所示工程比價投標，被告甲○○乃於八
    十五年二月二十三日、同年六月十四日招標前，經由壬○○
    核定授權後，在該二件工程通訊比價函稿上，分別批示由戊○○提供之廠商名單參加比價，交由辛○○辦理招標等相關
    資料；辛○○明知如附表編號十、九所示工程，已指定由戊○○承作，即未依通訊招標之程序，將領標通知函郵寄戊○○，由戊○○親至該公所向其購買標函，或委由他人持建超
    公司及福記公司函件，向辛○○購買標函，嗣由戊○○購買
    合作金庫匯票，供作附表編號十、九所示工程押標金，並由
    戊○○填寫製作富詳、建超、福記等三家公司投標標單及相
    關投標表格等資料後，參與附表十所示工程投標；及由戊○○填寫製作富詳、明輝、瀚尊等三家公司投標標單及相關投
    標表格等資料後，參與附表編號九所示工程投標；結果附表
    編號十、九所示工程，於八十五年二月二十九日、同年六月
    二十一日分別開標，由富詳公司分別以二百三十六萬六千元
    、二百三十九萬元得標。辛○○於開標後，即將未得標公司
    押標金，由戊○○持上開公司之印鑑章蓋印後領回，致戊○○上揭工程，每件各獲利十五萬元，計圖利戊○○三十萬元
    ，為其所憑論據。
(二)、訊之上訴人即被告甲○○固不諱言有於八十四年四月一日至
    八十七年二月二十八日間，任職雲林縣二崙鄉公所秘書，附
    表編號九、十所示工程，依鄉長指示由「富詳公司、明輝公
    司、瀚尊公司」（參與附表編號九工程）及「富詳公司、福
    記公司、建超公司」（參與附表編號十工程）比價，核定工
    程底價部分係其筆跡之事實，惟矢口否認有何洩漏秘密及直
    接圖利等犯行，辯稱：「二崙鄉公所辦理工程發包，並非鄉
    長壬○○授權伊處理，而係伊與壬○○同一辦公室，有關工
    程發包文件上之筆跡，每件均依壬○○指示在其面前代寫，
    附表編號九、十所示工程，通訊比價函稿所批示三家廠商，
    確實為壬○○覓妥，並以口頭或便條紙指示，底價亦為壬○○核定，伊僅代為書寫，再經壬○○審查後自行彌封，並交
    由總務人員保管，至開標時再由壬○○、總務人員或伊當場
    拆封；雖大部分通訊比價函稿之指定廠商由伊批示，但均由
    壬○○以口頭或便條指示，伊僅代為批示而已。本件工程（
    附表編號九、十所示兩件工程）之通訊比價函稿，均由壬○○以口頭或便條指示，由伊代為批示無誤。壬○○是否於比
    價工程招標前，已經指定某一特定廠商承作，並洩漏工程之
    核定底價給廠商，伊不清楚；有關附表編號十、九所示工程
    有假比價圍標之情形，伊並未配合戊○○進行假比價圍標。
    又戊○○早即擔任村長，於伊任二崙鄉公所秘書前，即曾標
    得鄉內多項工程，伊不必代壬○○拉攏戊○○，且戊○○在
    調查站所述，已據其在原審及本院上訴審改稱所言不實，實
    係被誘導訊問所致；又戊○○於伊任職秘書前，既已多次標
    得工程，標工程之經驗甚豐，所寫比價金額與底價相近，並
    非難事，且伊任職前二崙鄉公所發包工程之押標金數額，恆
    為工程底價一成，得標金額與底價亦僅相差一、二千元至一
    、二萬元，伊無洩漏底價情事，而二崙鄉公所以合法之比價
    程序，使廠商得標，縱使廠商取得標金一成之利潤，亦屬合
    法之利潤，何來圖利他人。又戊○○在原審既證稱：「壬○○及甲○○並沒有為拉攏伊，而表示該二件工程由伊承做，
    甲○○亦未告訴伊工程底價為押標金之一成，亦未告訴伊工
    程底價」等語，可知伊顯無圖利及洩漏底價之犯行，因此自
    不得單憑戊○○在調查站調查時及偵查中與事實不符之供述
    ，遽採為不利於伊之認定；再者辛○○雖在偵查中證稱：「
    因工程發包前，工程承辦單位已經簽請鄉長壬○○及秘書甲○○核示准予辦理發包，故於發包作業前，壬○○與甲○○
    可能已經研議決定將該工程直接指定由某特定廠商承攬施作
    ．而開標後廠商得標價格與核定底價十分接近，經常是僅差
    距數千元而已，所以伊才認為壬○○、甲○○二人有事前將
    工程指定給特定廠商承做之情形…。」，惟辛○○在原審已
    另證稱：「伊並不知道壬○○及甲○○有指定系爭二件工程
    要給戊○○承做」，且從辛○○於調查站調查時及偵查時證
    述之語意觀之，僅係其個人主觀之推測，並無事實根據，顯
    無證據能力，故不得僅憑辛○○之主觀推測，遽採為判斷事
    實之根據。又附表編號十、九所示工程底價分別為二百三十
    六萬七千五百元、及二百四十萬二千元，皆屬小型工程，而
    一般承包工程之廠商，因長期實際從事工程施作，對此等小
    工程之成本分析及利潤估算，均非常精確，此與一般大工程
    之預算，動輒數億元或數十億元者，大不相同，故尚不得僅
    憑得標金額與底價分別相差一千五百元及一萬二千元，遽認
    其涉有洩漏底價之犯行。是本件除戊○○及辛○○於調查中
    及偵查時有瑕疵之供述外，並無其他積極證據，足以證明其
    確涉有公訴意旨所指之犯行，依罪疑唯輕之原則，應為有利
    於其之認定等語。
(三)、經查：
  1.按貪污治罪條例第六條第一項第四款於被告行為後曾有二次
    修正：行對時法之規定為：有下列行為之一者，處五年以上
    有期徒刑，得併科新台幣一百萬元以下罰金。四、對於主管
    或監督之事務，直接或間接圖利者。而後於八十五年十月二
    十三日修正公布，並自同年月二十五日起生效，其中第六條
    第一項第四款對於主管事務直接圖利罪，新修正之法定本刑
    與修正前之處罰，雖均為五年以上有期徒刑，惟併科罰金部
    分，新修正規定得併科新台幣三千萬元以下罰金，而修正前
    則規定得併科新台幣一百萬元以下罰金。比較新舊法律，以
    修正前之規定罰金較輕。又貪污治罪條例第六條第一項第四
    款圖利罪之構成要件，於九十年十一月七日公布修正，必須
    對於主管或監督之事務，明知違背法令，直接或間接圖自己
    或其他私人之不法利益，因而獲得利益者，始得構成。即限
    縮構成要件範圍，更為嚴謹，但罰則不變。
  2.被告甲○○雖在調查站八十七年九月二十九日、同年十月十
    三日及檢察官八十七年十一月十日偵查時，自承工程發包時
    由其主持，附表所示十件工程之「通訊比價函稿」、「底價
    單」上字跡，均為其所填寫等情不諱（詳偵字第四三七六號
    卷第一五三、二六八、二七三頁），並在本院上訴審亦自承
    在卷，有附表各該工程通訊比價函稿、底價單附卷足稽（詳
    同上卷第一五六至二二五頁）。而「二崙鄉公所鄉長壬○○
    甲章」，係由鄉長壬○○授權由被告甲○○保管使用乙節，
    亦迭據證人壬○○供承在案，並據被告甲○○在調查站調查
    時供承：「一般情形只要由我本人主持的開標作業，均由我
    本人於開標地點當場或於事後核蓋鄉長壬○○交給我的甲章
    ，但有時鄉長雖未主持開標作業，但基於信任總務人員及相
    關監理人員之原則，我也會在事後配合蓋用壬○○的甲章，
    以完成開標作業的法定程序」、「『壬○○甲職章』在我擔
    任秘書期間，名義上由我保管使用」等語（詳同上卷第一五
    一、二六八頁）。復為證人即當時任二崙鄉公所主計主任己○○，在本院上訴審證稱：「鄉長甲章是交給甲○○保管」
    等語屬實（詳本院上訴審八十九年六月七日訊問筆錄）。又
    附表編號十所示工程，經被告甲○○於八十五年二月二十三
    日，批示由福記公司、富詳公司、建超公司等三家公司比價
    ，核定工程底價為二百三十六萬七千五百元，並蓋有二崙鄉
    公所鄉長壬○○甲章；附表編號九所示工程，經被告甲○○
    於八十五年六月十四日，批示由瀚尊公司、富詳公司、明輝
    公司等三家公司比價，核定工程底價為二百四十萬二千元，
    並蓋有二崙鄉公所鄉長壬○○甲章等情，分別有雲林縣二崙
    鄉公所八十五年二月二十三日八五二鄉秘字第一九二二號函
    稿、底價單，及雲林縣二崙鄉公所八十五年六月十四日八五
    二鄉秘字第六三三九號函稿、及底價單在卷可憑（詳偵字第
    四三七六號卷第二一三、二一四、二二四、二二五頁）。顯
    見系爭二件工程，確由被告甲○○批示指定福記公司、富詳
    公司、建超公司、瀚尊公司、明輝公司等公司比價，並書寫
    工程底價，其於工程發包前已知該二工程底價至明。
  3.壬○○於本案迭次陳明其擔任雲林縣二崙鄉鄉長期間，及在
    被告甲○○擔任二崙鄉公所秘書前，有依總務人員提供之前
    鄉長任內覓妥廠商名冊及土木、營造等公會編製之會員名冊
    ，認定該等資料中之合法廠商為優良廠商，依法尋覓三家參
    與比價廠商，據以比價。有關工程底價之核定，均依據工程
    主辦單位編製之工程預算書，再審酌該預算書內之預估底價
    ，發包金額及單價等資料核定。惟八十四年四月間，被告甲○○擔任二崙鄉公所秘書前，壬○○已先教導如何訂定底價
    ，於被告甲○○任職秘書後，即充分授權被告甲○○，力行
    分層負責，所以相關公文多數由秘書甲○○裁示，合法之優
    良廠商名單，亦充分授權甲○○自行依法尋覓，期間甲○○
    雖曾請示尋覓廠商事宜，壬○○並同意甲○○依法尋覓而不
    過問。而甲○○擔任秘書後，核定底價亦授權甲○○自行決
    定，被告甲○○若有請示，亦由壬○○告知甲○○自行決定
    。至於甲○○如何核定比價工程底價，壬○○並不清楚。自
    甲○○擔任鄉公所秘書後，壬○○甲章之職章，即交由甲○○保管使用，壬○○不再使用該職章。附表所示十件工程底
    價並非壬○○核定，壬○○亦未指定比價廠商，及主持工程
    開標，自被告甲○○擔任二崙鄉公所秘書後，因已授權分層
    負責，並交付「壬○○甲章」授權秘書甲○○使用，平日該
    職章均由甲○○持有保管，甲章只甲○○才有，甲○○核定
    底價，雖曾有請示過，壬○○均充分授權給秘書甲○○，讓
    他依法遴選三家廠商，通知比價招標等情，並有前開八十四
    年三月三十日底價單影本（詳本院上訴卷二第二七五頁、本
    院卷二第八八至九十頁）），而「二崙鄉公所鄉長壬○○甲
    章」係交由甲○○保管使用，及附表所示十件工程係被告甲○○筆跡，已據被告甲○○供承不諱。復據本院上訴審調閱
    被告甲○○未任職秘書前壬○○於八十三年三月一日至八十
    四年四月一日止所發包之工程五件（詳本院上訴卷一第九九
    頁至第一一三頁），及富詳營造公司標得之工程三件（詳本
    院上訴卷一第二六三頁至第二七七頁），其間有「二崙鄉公
    所鄉長壬○○甲章」及「二崙鄉公所鄉長壬○○」之職章互
    用，此觀之該卷附之文件自明，則於被告甲○○任職秘書後
    ，壬○○將「二崙鄉公所鄉長壬○○甲章」交被告甲○○使
    用之事實，應可認定。惟壬○○於本件案發時，亦為被追訴
    對象，所言能否盡信﹖不能無疑，但從本院上訴審調閱被告
    甲○○未任職秘書前壬○○於八十三年三月一日至八十四年
    四月一日止所發包之工程五件（詳本院上訴卷一第九九頁至
    第一一三頁），及富詳營造公司標得之工程三件（詳本院上
    訴卷一第二六三頁至第二七七頁）等資料，足證證人戊○○
    應於被告甲○○任二崙鄉公所秘書前，已多次承包二崙鄉公
    所工程經驗，則被告甲○○是否有為鄉長拉攏戊○○之必要
    ，而洩漏工程底價之不法意圖，尚無其他相關事證以資證明
    ，其證據證明力，顯然不足。
  4.參以附表編號一所示工程由國順公司、晨洲公司、泰富公司
    比價；附表編號二所示工程由達旺公司、造福公司、富詳公
    司比價；附表編號三所示工程由建宇公司、福記公司、福裕
    公司比價；附表編號四所示工程由大峰土木、東資公司、展
    久公司比價；附表編號五所示工程由宏構公司、勝昌公司、
    大峰土木比價；附表編號六所示工程由源成公司、卯東公司
    、東資公司比價；附表編號七所示工程由展久公司、卯東公
    司、東資公司比價；附表編號八所示工程由晨洲公司、泰富
    公司、國順公司比價；附表編號九所示工程由富詳公司、瀚
    尊公司、明輝公司比價；附表編號十所示工程由富詳公司、
    建超公司、福記公司等公司比價函稿，均由被告甲○○批示
    ，並蓋用「壬○○甲章」等情，已經被告甲○○供承明確，
    並有各該批示之字跡、職章、及雲林縣二崙鄉公所函稿可稽
    （詳八十七年度偵字第四三七六號卷第一五六、一六四、一
    七０、一七七、一八四、一九二、一九九、二０六、二一三
    頁）。再參以附表各該工程之底價單（詳同上卷第一五七、
    一六五、一七一、一七八、一八五、一九三、二００、二０
    七、二一四頁），除機器列印或印刷字體外，書寫之總價金
    額數字，亦為被告甲○○所為，並蓋用「壬○○甲章」，復
    經被告甲○○供明，並有各該底價單、字跡、職章可佐。被
    告甲○○固辯稱比價廠商函稿、底價單等項，均係壬○○以
    口頭或便條紙指示，其係依指示書寫云云，雖屬可能想像之
    情節。然此部分事實，已為壬○○否認，被告甲○○復未能
    提出積極證據證明，亦未提出相關事證以供本院調查，是其
    所辯尚難採信。但綜觀上揭附表工程底價與押標金，依序為
    編號一所示底價三百二十一萬元；押標金三十五萬元，編號
    二所示底價四百二十八萬五千元；押標金四十三萬元，編號
    三所示底價二百十九萬元；押標金二十二萬元，編號四所示
    底價二百零九萬五千元；押標金二十二萬元，編號五所示底
    價一百十萬元；押標金十一萬元，編號六所示底價三百三十
    四萬元；押標金三十三萬元，編號七所示底價三百六十三萬
    四千元；押標金三十六萬元，編號八所示底價一百零六萬元
    ；押標金十萬元，編號九所示底價二百四十萬二千元；押標
    金二十四萬元，編號十所示底價二百三十六萬七千五百元；
    押標金二十四萬元（詳同上卷頁），足徵二崙鄉公所發包工
    程押標金均大約工程核定底價十分之一，並無多大差異性，
    曾經參與投標或比價之廠商，已有經驗，對底價預估，並非
    難事，被告甲○○顯無對已有承包工程經驗之戊○○洩漏底
    價必要。
  5.另辛○○雖於原審供稱附表編號十、九所示工程，依公文字
    跡是秘書（即被告甲○○）批的，是鄉長將職章交給秘書，
    鄉長或秘書都有主持過開標，秘書比較多，在伊擔任總務期
    間，伊沒有親眼目睹壬○○蓋自己的甲章等語，足見工程比
    價通知函、底價單，應均係被告甲○○決定及批示至明。但
    其於調查站調查供稱：「因工程發包前，工程承辦單位已經
    簽核鄉長壬○○及秘書甲○○核示准予辦理該工程之發包，
    故於發包作業前，壬○○與甲○○可能已經研議決定將該工
    程直接指定某特定廠商承攬施作，且很多廠商均常至壬○○
    、甲○○的辦公室，要求承攬二崙鄉公所之工程，而開標後
    廠商得標價格，與該工程所核定底價均十分接近，經常是僅
    差距數千元而已，所以才認為壬○○、甲○○二人有於事前
    將工程指定給特定廠商承做之情形」云云。又證人己○○即
    二崙鄉公所前主計主任亦證述：「公所有些工程在補助款下
    來之前即從事發包作業，是由承辦人簽報經鄉長決行，或秘
    書請示鄉長後決行，伊曾聽秘書說參與比價廠商是鄉長壬○○指示他決定，而底價是首長（即鄉長）決定，壬○○甲章
    是秘書使用，但秘書不在或請假公出，伊曾看過壬○○使用
    過放在秘書那裡的甲章」等語。又證人即雲林縣政府工務局
    長許銘文，及該縣政府土木課督導二崙鄉公所人員呂秋儀於
    本院上訴審審理時證述，依相關規定可由機關首長授權經辦
    單位取具二家以上估價單進行比價或議價辦理之，及底價由
    機關首長或其授權人員核定等語（見本院上訴審八十九年九
    月十五日訊問筆錄）。是壬○○授權其秘書即被告甲○○辦
    理工程有關發包之遴選指定廠商及核定底價，應屬事實。惟
    由上述證人證詞，可以得知二崙鄉長壬○○與秘書甲○○職
    務上並非可以完全分離，且二人權責亦非互不干涉。而依常
    情，秘書應係襄助鄉長處理一般事務性工作，決策性工作應
    由鄉長處理，故公訴人以有關比價廠商之決定及底價核定，
    此權限涉及之利益相當龐大，而認鄉長不可能不予過問，而
    任由秘書所為，雖無直接證據，但合乎常情。
  6.辛○○於原審供稱：其擔任二崙鄉公所前總務工作，各項工
    程預算書，係工程主辦單位建設課或民政課設計完成，呈送
    鄉長或秘書核准後，才轉送到秘書室，由總務辦理發包作業
    ，其接到移送之發包工程時，即簽請工程主辦單位財政課、
    主計室及政風單位認同無誤後，再轉呈由秘書或鄉長批示三
    家廠商名單據以辦理。其於接到鄉長或秘書批示之投標廠商
    名單公文後，即轉交並指示經辦人廖學林應依規定以公文個
    別通知廠商，廠商帶公文至鄉公所要求開立收據並至農會鄉
    公庫繳交經費後，以憑購買標函，標函賣出後，該公文即收
    回並予撕毀，廠商依規定之時間，將標函投寄至二崙郵局，
    開標當天上午九時，由其或廖學林會同主計人員一同至郵局
    領取標函，標函領回後，即依規定程序辦理開標工作，由鄉
    長或秘書主持，主計單位派員監標，並邀請工程主辦單位、
    政風單位列席參加，以期公正。開標過程中，首先審核投標
    廠商之資格、及應附之證件資料，是否齊全符合，如三家廠
    商全部合格，再開啟審核標單無誤後，以最低金額且未超過
    鄉長或秘書核定之底價者得標，如未達三家投標或其中有廠
    商之資格，證件資料不全或不合時，即宣佈流標，並記錄在
    開標記錄表上，另擇期重新辦理發包作業。開標作業完成後
    ，即將投標廠商標單、開標記錄表，底價單影印給政風單位
    ，並在一星期內完成工程合約書後，將所有資料交還原工程
    主辦單位。是辛○○係承辦總務業務，依據上列規定及指示
    作業，並無參與工程作業或工程金錢往來業務，實屬發包工
    程之行政作業單位而已，待得標後，此後一切工程均由其他
    工程單位負責處理，與承辦之總務單位無關，已經辛○○供
    明在卷。而證人即當時任二崙鄉公所臨時人員負責販售標函
    之廖學林，於原審證稱：廠商領取標單時必須持公所所發之
    通知函向我本人領取，未持鄉公所通知領取標單之廠商，我
    一定不會讓他領取，且每一廠商只能領取一份標單，廠商持
    通知函來領取標單時，我即將通知函收回並當場撕毀，並未
    另做登記，廠商是憑我們所發的公文來領標函，一支標函大
    部分是一千元，發包金額少則也有五百元，伊負責退押標金
    ，憑申請書，我們核對印鑑若相符就發還。有的押標金均由
    得標廠商一人領回，係因我們核對印鑑相符即可，標函均由
    其出售，如有請假出差，就請辛○○幫忙等語。參以八十五
    年一月至六月間，證人廖學林出勤簽到簿，並無請假情事，
    有卷附廖學林簽到簿影本可按（詳原審卷一第一三二頁、第
    一三三頁），是以出售標函係證人廖學林之職務，而非辛○○之職務，依前開簽到簿廖學林於附表編號九、十所示工程
    期間並未請假，尚難認辛○○有代理廖學林出售標函情事。
  7.另被告甲○○辯稱：「戊○○在其任職秘書前已多次標得工
    程，比價金額與底價相近並非難事，且其任職前之二崙鄉公
    所之工程押標金數額多為工程底價一成，其無洩漏底價」等
    情。經本院上訴審調閱二崙鄉公所承辦案件登記簿結果，戊○○所經營之富詳營造公司，曾於八十二年六月間即有參加
    二崙鄉公所工程之比價，其間確有標得工程，並經調閱富詳
    營造公司於八十三年三月至八十四年三月間標得二崙鄉公所
    之工程，該期間雖係鄉長壬○○尋覓三廠商比價及核定底價
    ，且大部分押標金為底價之一成左右，所辯自可採信。經查
    戊○○借用建超公司等名義圍標之聯合行為，因違反公平交
    易法等案件被訴，有臺灣雲林地方法院於八十八年十一月十
    日，以八十七年度訴字第一七七號刑事判決在卷足參，證人
    戊○○亦於歷次審理中證稱：【被告甲○○未說將二件工程
    交由伊承作，亦未事先將底價告知伊等語。】附表編號十、
    九所示工程，被告甲○○係依戊○○提出之福記公司、富詳
    公司、建超公司、瀚尊公司、明輝公司等公司資料，批示交
    由各該公司參與比價，有如上述。再參以編號十所示工程標
    單，其中建超公司投標金額二百四十二萬二千元（詳偵字第
    五六三一號卷第一五四頁）、福記公司投標金額二百六十萬
    元（詳偵字第五六三一號卷第一五六頁）、富詳公司投標金
    額二百三十六萬六千元（詳偵字第五六三一號卷第一五五頁
    ）；編號九所示工程標單，其中瀚尊公司投標金額二百五十
    六萬元（詳偵字第五六三一號卷第一五九頁）、明輝公司投
    標金額二百六十四萬元（詳偵字第五六三一號卷第一六０頁
    ）、富詳公司投標金額二百三十九萬六千元（詳偵字第五六
    三一號卷第一六一頁），有各該工程標單可稽，綜合各該工
    程標單以觀，以押標金為底價之一成計算，除富詳公司投標
    金額均按低於押標金十倍（即二十四萬元乘十倍），而均得
    標外，餘建超公司、福記公司、瀚尊公司、明輝公司之投標
    金額，均故意佯填高於押標金十倍（即二十四萬元乘十倍）
    ，核與證人戊○○於本院上訴審證述，以押標金（即二十四
    萬元）為底價之一成推算等情吻合（見上訴卷一第一三二至
    一三六頁），顯然戊○○係依押標金推定工程底價無疑。況
    且福記公司負責人庚○○、瀚尊公司負責人癸○○等人，在
    本院審理時，對於彼等是否未參與附表編號十、九所示工程
    招標，而借牌予戊○○參與比價投標等情，均表示時間已久
    ，不復記憶，或表示曾與戊○○互為借用（詳本院卷二第四
    七至五十頁）。而被告辯稱當時遴選附表九、十等工程之比
    價廠商係以函送方式辦理，況開標時均有各單位會同監標，
    是上開工程之三家投標廠商均由戊○○一人填寫標單一事，
    並無跡證足資證明被告知悉此情，尚不能憑此認定被告洩漏
    底價並知悉有此假比價圍標情事，是被告甲○○洩漏秘密之
    事證，尚有不足。
  8.由上所述，被告固不否認有於原審判決附表編號九、十所示
    工程之通訊比價函稿上書寫該三家廠商及於空白底價單上書
    寫底價金額之事實，惟辯稱無任何洩漏工程底價秘密及直接
    圖利等不法情事。且其於八十四年四月任職鄉公所秘書時，
    僅係年方二十五歲之年輕人，於前開工程招標之時（八十五
    年二月、六月），任職公所秘書一職未久，其與諸多投標廠
    商間僅係知悉該人或屬泛泛之交，尚非熟稔之程度，實無任
    何犯罪動機，致使其甘冒觸法之危險而直接圖利特定人士之
    理。衡以以違法方式圖利於他人者，若非與該他人相熟，必
    屬事先向其示好以待日後之回報，尚非單純與該他人並無怨
    隙，即足令行為人冒此風險。否則，與行為人無怨隙者何其
    眾多，因何獨獨圖利於此人。而綜觀本案所有事證，僅係被
    告有於前開工程之通訊比價函稿及空白底價單上書寫文字，
    並無任何證據顯示被告與戊○○關係密切，足致令洩漏秘密
    或圖利等不法情事之動機。至於公訴人所指被告甲○○涉有
    洩漏秘密及圖利罪嫌之證據，無非係以法務部調查局雲林縣
    調查站及雲林地檢署檢察官訊問筆錄記載有證人戊○○證述
    雲林縣二崙鄉公所秘書即被告甲○○曾分別於八十五年二月
    初某日及同年六月間某日，在公所向伊表示前開二件工程準
    備給伊承作，並要伊以上述二工程之押標金額，去推算工程
    底價，押標金是底價的一成云云為依據。惟查，證人戊○○
    於調查站之訊問筆錄，業經認定無證據能力於前，是上開證
    據自非可採。
  9.次查，有關工程預算表之編列，有其一定之原則及格式，舉
    凡工作費、各種材料費、營造保險費、勞工安全衛生設備費
    、管理費等，均有其一定範圍之費率。準此，參與比價之公
    司只要以其過去之經驗法則及相關工程資料，欲將參與比價
    之金額估算與底價相近，應非難事，如該工程總價愈低者，
    更可使與底價之誤差值縮小，此亦屬理所當然之事。而工程
    設計承辦人員據以計算工程之最初底價，均係依上級單位頒
    發規定工程單價來計算，而依行政機關行政作為之特性，率
    皆依循原有之作為模式比照執行，是則廠商如曾承包過雲林
    縣二崙鄉公所發包之工程，即可得知工程單價之標準，進而
    依此推算各項發包工程之底價，及知悉押標金為底價之一成
    應屬可能，此由二崙鄉公所自八十一年一月一日至八十四年
    四月一日期間所有發包通訊比價工程，得標廠商得標工程款
    與鄉長核定之底價亦幾均僅相差一、二千元至一、二萬元，
    而工程押標金之數額亦多為工程底價一成左右可證。且證人
    戊○○所經營之富詳公司，自八十二年六月三日起即開始承
    包二崙鄉公所之發包工程，迄被告於八十四年四月一日任職
    鄉公所秘書前，該公司共經鄉長指定參與比價二十八次，得
    標八次，每次押標金均為底價之一成，其承包金額亦與工程
    底價相當接近，此由二崙鄉公所承辦案件登記簿可稽。足證
    證人戊○○早有參與二崙鄉公所各項工程比價及投標之豐富
    經驗，核與證人戊○○於本院上訴審八十九年五月十六日調
    查時證稱：公家機關均是依工程的底價一成為押標金，且伊
    要扣除成本，算算大概就知道押標金、底價等語。顯見證人
    戊○○既可依其豐富經驗投標，自毋需被告冒觸法之風險告
    知原本即可推斷得知之事，是被告所辯確無洩漏工程底價予
    證人戊○○，尚非全然不足採信。故實難遽憑本案押標金約
    為底價之一成，及證人戊○○得標金額與底價相近一節，遽
    認被告有何洩漏秘密與圖利之犯行。
(四)、按廢止前之「機關營繕工程及購置定製變賣財物稽查條例」
    （業於八十八年六月二日廢止）第六條規定：「各機關營繕
    工程，其在一定金額百分之十以下者，得由該機關首長授權
    經辦單位，取具二家以上估價單，進行比價或議價辦理。」
    其中所指一定金額百分之十以下，在雲林縣為三百五十萬元
    以下，有卷附「雲林縣營繕工程及購置定製變賣財物招標、
    比價、限額處理要點」可稽。本件依前開規定標準，由三家
    以上廠商進行比價即可，故無論係二崙鄉長壬○○或如其所
    稱授權被告甲○○依規定分別指定三家營造廠商進行比價，
    乃屬其行政裁量權範圍之行使，並無不當。又所謂優良廠商
    ，法律並無明文規定其定義，其來源可依據營造公會、土木
    公會名冊或參與前任鄉長尋覓過之優良廠商資料做為尋覓之
    依據，業經當時之鄉長壬○○一再陳明；換言之，參與比價
    之廠商過去如無違約或違法等消極條件存在，且屬營造公會
    、土木公會名冊或前任鄉長尋覓過之優良廠商，即應認屬優
    良廠商之範疇，得擇取而參與比價。是以依上開說明，擇取
    優良廠商參與比價，係承辦單位之行政權責，苟無任何不法
    之情事，其所涉及者僅係行政裁量當否之問題，尚難以其擇
    取廠商不當，遽以貪污圖利刑責相繩，是鄉長壬○○或被告
    甲○○（經鄉長壬○○授權）既有提出三家比價廠商之權，
    且本案工程之參與比價廠商確係為優良廠商，則無論係鄉長
    壬○○抑或被告所尋覓，尚難認有何不法情事，而參與比價
    之廠商，其投標手續、標單等均符合規定。又被告自接任秘
    書職位迄八十六年六月三十日止，二崙鄉公所共發包約三百
    二十三件工程，證人戊○○經鄉長壬○○尋覓指定為比價廠
    商得標者僅有三十件，有卷附前開登記簿可稽。是依前開所
    謂優良廠商得標比例，並無數量龐大而有異狀之情形，被告
    苟因私人情誼欲討好戊○○，戊○○殆無可能僅與其他優良
    廠商之承包機會相同，甚或少於其他廠商之承包量，是難僅
    以該二工程為戊○○標得，即認被告甲○○有圖利之情。
(五)、前開二項工程，雖經指定包括由戊○○所經營之富詳公司在
    內等三家廠商參與比價之事實，然依工程預算書之編定，有
    其固定原則及方式，且資訊公開，可任意取得，則二崙鄉公
    所經由合法之比價程序，使廠商得標，而前開二項工程由富
    詳公司得標後，其所施工之品質均符合規定標準，且已完工
    並經驗收完畢，其前開二項工程公訴人認每件戊○○僅得利
    潤十五萬元，仍不及得標金額一成之利潤，況且縱使廠商取
    得得標金額一成之利潤，亦屬合法之利潤。
(六)、又本件經本院函行政院公共工程委員會工程技術鑑定委員會
    鑑定：就(一)、本件承包商所得之利潤是否超額或為合理的利
    潤？(二)、查明貴會88.07.12工程企字第8808467號函暨「
    公共建設工程經費估算編列手冊」是否適用上開二工程（分
    別於85.08.01及86.02.25完工驗收）？經據來函分析為（見
    本院卷一第三四五、三四六頁）：
  1.依據法院提供兩工程之工程預算書等相關資料，彙整雲林縣
    二崙鄉公所「八十五年度一般小型零星工程增辦工程」（即
    編號十）及「楊賢等村農道路衛生溝及住戶出入口巷道版橋
    改善工程」（即編號九）營繕工程明細表各項包商利稅金額
    約為直接工程費的9.48％～11.636％之間（詳如附錄一），
    扣除營業稅5％後，約在4.48％～6.636％之間，此與工程會
    88年7月12日工程企字第8808467號函附件二所示臺灣省政
    府100萬元至500萬元包商利稅計算公式（詳如附錄二）所得
    （直接工程費×12.5％＋2.5萬元，約為13.5％，扣除營業
    稅5％後，約為8.75％）相較，包商所得利潤並無超額，尚
    屬合理之利潤。
  2.本會88年8月12日函文敘及之「公共建設工程經費估算編列
    手冊」，係87年9月才正式出版，並於89年12月正式函請各
    單位參照辦理，而本案工程發包於85年2月，係在手冊出版
    之前，故此該手冊之相關資料無法作為該兩工程編列預算時
    之參考或依據。
   鑑定意見：
 
   (1)本會88.07.12工程企字第8808467號函附件二表列各工程
     機關編列包商利稅之標準為各該工程機關當時既定規定或
     工程慣例，應屬合理適用。
   (2)依據貴院提供相關工程預算書等相關資料內容，本案二件
     工程既經公開招標決標，其編列之包商利稅約在10％左右
     ，均小於本會88.07.12工程企字第8808467號函提供附件
     二所列當時各工程機關編列預算所列包商利稅之標準，扣
     除5％之稅額，其餘之利潤應屬合理，詳如案情分析二。
 
   (1)本會前函提供之「公共建設工程經費估算編列手冊」，於
     該函文內業已說明係規範公共工程計畫，在「綜合規劃」
     階段之經費編列能有統籌劃一經費編列格式及估算程序與
     原則，並非預算經法定程序核定後，執行時編列工程發包
     預算書之依據。
   (2)本案工程發包時間在85年2月，係在該手冊出版日87年9月
     之前，因此該手冊之相關資料無法提供當時該兩件工程編
     列預算時之參考或依據。
     依上鑑定結果，本件戊○○所得既屬合理利潤，難認有何
     不法利益，且就「公共建設工程經費估算編列手冊」言，
     該手冊出版於後，不適用本件工程，故亦難認被告有何不
     依規定違法之處，既無不法，自難認被告有圖利他人之貪
     污犯行。
(七)、被告之行為既無圖得戊○○經營之富詳公司之不法利益，則
    與八十五年十月二十三日修正公布前之貪污治罪條例第六條
    第一項第四款規定之構成要件不合，即應為被告無罪之諭知
    ，尚非犯罪後法律已廢止其刑罰之情形，應無刑事訴訟法第
    三百零二條第四款免訴規定之適用，併此敘明。
(八)、綜上所述，本案依調查所得證據，尚不能證明被告甲○○確
    有指定附表編號九、十之工程由戊○○承作，並配合戊○○
    假比價圍標及洩漏底價予戊○○知悉，核與直接圖利及洩漏
    秘密等罪構成要件並不合。此外復查無其他積極證據足認被
    告甲○○涉有公訴人指訴貪污治罪條例第六條第一項第四款
    對於主管事務直接圖利罪，及刑法第一百三十二第一項之洩
    漏國防以外秘密罪嫌。被告犯罪尚屬不能證明。原審未能詳
    加調查審酌，並依積極證據認定犯罪事實，僅憑證人戊○○
    及同案被告壬○○、辛○○等人於調查站及偵查中顯有瑕疵
    之供詞，遽認被告有直接圖利及洩漏秘密罪責，容有未洽。
    被告上訴意旨否認犯罪，指摘原判決採證不當，為有理由，
    應由本院就此部分撤銷改判，另予諭知被告無罪判決，以昭
    公允。
據上論斷，應依刑事訴訟法第三百六十九條第一項前段、第三百
六十四條、第三百零一條第一項前段，判決如主文。
本案經檢察官劉欽銘到庭執行職務。
中    華    民    國    97    年    8     月    14    日
                  刑事第一庭    審判長法  官  黃崑宗
                                      法  官  蔡長林
                                      法  官  夏金郎
以上正本證明與原本無異。
檢察官如不服本判決，應於收受本判決後十日內向本院提出上訴
書。其未敘述上訴理由者並得於提起上訴後十日內向本院補提理
由書。
被告不得上訴。
                                      書記官  劉岳文
中    華    民    國    97    年    8     月    19    日


司法院資訊處製作；財團法人民間司法改革基金會備份。
